【裁判字號】    93,家訴,137
【裁判日期】    950414
【裁判案由】    返還借款等
【裁判全文】
臺灣臺北地方法院民事判決             93年度家訴字第137號
原      告  己○○
訴訟代理人  王如玄律師
            黃育玲律師
被      告  乙○○（原名吳國義）住台北市○○街三九巷三四
訴訟代理人  盧國勳律師
複代理人    蔡行志律師
上列當事人間返還借款等事件，本院於民國95年3 月28日言詞辯
論終結，判決如下：
    主  文
被告應給付原告新台幣貳拾壹萬零捌拾貳元，及其中新台幣壹拾
伍萬元，自民國九十二年七月十六日起至清償日止，按年息百分
之五計算之利息。
被告應給付原告新台幣肆佰玖拾捌萬仟壹佰柒拾元，及自民
國九十三年八月十八日起至清償日止，按年息百分之五計算之利
息。
原告其餘之訴駁回。
訴訟費用由被告負擔十分之九，餘由原告負擔。
本判決於原告以新台幣壹佰柒拾萬元為被告供擔保後，得假執
行。但被告以新台幣伍佰壹拾玖萬仟貳佰伍拾伍元，為原告預
供擔保，得免為假執行。
原告其餘假執行之聲請駁回。
    事實及理由
一、原告主張：被告於83年9 月28日向原告借款新台幣 (下同
    )30 萬元，雙方並約定於84年10月1 日前還款，惟被告始終
    拖延還款，經原告多次催討，被告始於92年7 月15日返還15
    萬元，爰依雙方間消費借貸關係，請求被告返還剩餘借款15
    萬元及如附表一所示利息。又兩造於83年1 月23日結婚時，
    原告並不知被告係重婚之人，兩造於93年3 月16日協議離婚
    ，依民法第1030條之1 規定，原告得請求分配兩造剩餘財產
    差額，計算式如附表二所示。茲針對被告婚後財產，表示意
    見如后：（一）被告於兩造婚後，以其婚後財產出資加蓋台
    北市○○街39巷32號、34號4 樓，依民法第1017條第1 項規
    定，被告不能證明上開不動產加蓋部分非屬婚後財產，自應
    推定為被告之婚後財產。（二）被告名下座落於台北市○○
    路○ 段678 號地下一樓攤位、車位及基地持分，被告自認於
    83年2 月28日所購，係兩造婚姻關係存續中所取得之財產，
    屬被告婚後財產，該房地於93年3 月16日之價值應高於被告
    買入價即5,890,000 元。依被告所提之讓渡書，全無受讓人
    丁○○之個人資料、簽名，更無受讓金額，其形式及實質上
    之真正顯有疑義。縱（假設語）被告所提被證11、15、16為
    真，亦僅編號25、34號停車位及A8攤位出售他人，尚有A7攤
    位（其價值可參A8攤位讓售契約書買賣契約議定總價92萬）
    尚未賣出。又縱如被告所陳已出售他人，則其換價所得32 2
    萬元（230 萬+92 萬=322萬元）仍屬被告婚後財產，應納入
    被告婚後財產。況依被告所提被證15、16號所示，被告對案
    外人丁○○（編號25、34號停車位買受人）、潘彩屏（A8
    攤位買受人）各尚有190 萬元及55萬元之債權。（三）被告
    退休金00 00000元部分，縱（假設語）被告所提於91年1 月
    22日償還台北銀行之貸款1,140,599 元為真，被告仍未提出
    償還貸款後之餘額2,853,916 元（3,994,515-1,140,599=2,
    853,9 16）流向之證明，是仍應依民法第1030條之3 規定追
    加計算為被告現存之婚後財產，況以被告之財力，其以薪資
    、租賃收入支付貸款即綽綽有餘。（四）兩造一家四口自91
    年1 月2 日（被告領取退休金之日）至93年3 月16日（兩造
    離婚之日）之生活費究否全由被告一人支出已有疑義，遑論
    前揭期間內之實際生活支出並未如被告所陳高達219 萬8,64
    4 元之實。（五）被告名下於合庫三興分行存款分別於91年
    12月11日及92年12月26日提領200 萬元及99萬元之流向，依
    被告所陳在250 萬4405元（815, 200+815,400+368,05 5+
    505,750=2,504,405）之 範圍內已繳納保險費云云，被告仍
    應提出保險費繳納證明以實其說。否則仍應依民法第1030
    條之3 規定追加計算。（五）被告所述保單（保單號碼
    00000000000 、0000000000、0000 000000 、000000000）
    保險費既已全額支出，則其所述保單之價值，應以保險金額
    扣除未繳納之保費計，即前述保單之價值計4,950,000 元（
    2,500, 000+1,000, 000+450,000+1, 000,000=4,950,000
    ）。（六）被告曾自認其每月平均薪資收入為88,767元，另
    依民法第1017條第2 項之規定，婚前財產之孳息亦視為婚後
    財產，被告每月將座落於台北市○○街39巷34號1 、2 、3
    樓出租之租賃收入即高達5 萬1500元（1 樓，2.2 萬/ 月；
    2 樓，1.45萬/ 月；3 樓1.5 萬/ 月），加上被告每月薪資
    ，每月所得高達140,267 元（88,767+51, 500=140,267），
    自83年1 月23日（兩造結婚之日）至91年1 月1 日（被告領
    取退休金之日91年1 月2 日）計7.94年，總收入為13,364,
    640 元，縱（假設語）兩造及其子女（分別於86年10月22日
    、89年8 月22日出生），自83年1 月23日至91年1 月1 日之
    生活費均由被告支出，依92年家庭收支調查報告消費支出統
    計資料為計算基準，兩造及其子女自83年1 月23日自90年12
    月31日之消費總支出計3,635,681 元，以被告婚後薪資及租
    賃收入，扣除家庭開支後之餘額，計9,72 8, 959 元（
    13,364,640 -3,635,681=9,728,959）， 亦應依民法第1030
    條之3 規定追加計算。（七）針對被告所領退休金及老年給
    付，均於93年3 月16日前即已領取，而成為被告現金之一部
    ，應追加計算全額。縱  鈞院認為仍具退休金、老年給付之
    性質，按原告貢獻度比例計算，即以婚齡與工作年資比例（
    10/25）計 算，分別追加1,597806元 (3,994,515 ×10/25=
    1,597,8 06) 、756,000 元（1,89 0,000×10/25=756,000
    ）。（八）綜觀被告所領受之退休金、老年給付、月薪資，
    租賃收入等溢助存款之財產，數額頗鉅，被告於兩造離婚時
    （即93年3 月16日），名下存款竟僅餘43,617.5, 元（安泰
    銀行43,575，合作金庫敦化分行42.5），足見被告顯為減少
    他方對於剩餘財產之分配，而於法定財產制關係消滅前五年
    恣意處分，依民法第1030條之三第1 項之規定，針對被告於
    合庫敦化分行0000000000000 帳號中91年11月22日、91年12
    月11日及92年12月26日分別提領之50萬、200 萬、90萬及其
    所領受之退休金、老年給付、月薪資、租賃收入均應追加計
    算。並依修法後民法第1030條之1 第2 項規定，請求  鈞院
    將原告婚後財產差額之分配額，調整分配比例為三分之二。
    原告礙於資力，僅先就伍佰萬元之範圍內請求。而聲明：
    （一）被告應給付原告15萬元及如附表一所示之利息。（二
          ）被告應給付原告500 萬元及自起訴狀繕本送達翌日
          起至清償日止，按年利率5 ％計算之利息。（三）原
          告願供擔保請准宣告假執行。
二、被告則以：被告雖於83年9 月28日向原告借款30萬元，92
    年7 月3 日返還15萬元，原告於93年7 月13日提起本件訴訟
    ，依民法第126 條規定，其於88年7 月12日之前之請求權已
    罹於時效，被告為時效抗辯，此部份利息之請求為無理由。
    且被告對原告有如下述之債權足資抵銷。(一)克麗緹娜美容傳
    銷佣金：23,064元。1.原告邀被告加入美容傳銷，為其下線
    ，然原告對被告應領取之佣金總計23,064元卻剋扣不給，被
    告自得以抵銷。2.前述佣金明細為：(1)徐裕祥（被告之下線
    ）臉部取斑費18,500元扣除美容水500 元，其中三分之一為
    被告介紹佣金6,000 元，扣除十分之一即1,800 百元給下線
    徐裕祥，淨額佣金為4,200 元。(2)尹美祥（被告下線徐裕祥
    之下線）取斑費用為20,000元扣美容水費用500 元，被告為
    介紹人，可領佣金淨額為2,600 元。(3)高寅地取斑費用4,60
    0 元，此部分被告可領佣金淨額為15,166元。(4)前述佣金金
    額經催討積欠均已逾1 年以上，加計1 年5 ％法定年息，總
    數為23,064元。(二)子女儲蓄壽險滿期金部分共計137,500 元
    ：1.兩造之女吳明娟自87年11月26日投保國泰人壽100 萬元
    儲蓄壽險，年繳保費72,000元，6 年來均為被告所繳納，保
    費繳滿3 年可領回保險金額十分之一之滿期金10萬元，於93
    年11月25日第2 次滿期金亦應為被告領取，惟要保人為原告
    ，並不為更改要保人名義為被告，故被告自得以該第2 次滿
    期金10萬元抵扣。2.兩造之子吳貫福於89年11月8 日投保國
    泰人壽100 萬元儲蓄壽險，保費每繳滿2 年可領回保險金額
    6 ％即6 萬元，第二次滿期金於93年11月7 日領取金額為6
    萬元，其中前15個月保費為被告所繳，依繳費比例被告可領
    37,500元，如前所述該滿期金亦將為原告領取據為己有，被
    告自得以此抵扣。3.如認領取滿期金為要保人之權利，被告
    為原告墊付子女保險費，亦得請求返還之。(三)原告未經被告
    同意於離婚前自家中取走純金手錶一隻（市價54,000千元）
    ，七星墜項鍊一條（市價23,000元），項鍊二條（合計市價
    34,000元），戒指三只（合計市價9,900 元），純金領帶夾
    一個（市價1,500 元），共計122,400 元，被告依法自得請
    求返還，如無法返還，原告應償還其價額。又兩造係於82年
    3 月間結識，自82年6 月26日起同居生活，因原告提出訂婚
    請求時，被告與前妻離婚訴訟尚未結案，因此先於83年1 月
    3 日上午訂婚，之後原告表示希望在台北補辦「訂婚補請客
    」，因此兩造於83年1 月23日晚上「訂婚補請客」，共請三
    桌，紅帖沒有印訂婚或結婚，亦無雙方家長姓名，沒有主婚
    人，也沒有證婚人，也沒有致詞者，更沒有準備結婚證書，
    是晚上用餐完畢，即各自回家，兩造所生女兒吳明娟在86
    年10月30日出生，亦登記姓魏，兩造迄88年7 月9 日辦理公
    證結婚，原告主張兩造婚後財產之計算自83年1 月23日起算
    至93年3 月16日協議離婚之期間，容與民法第1030條之一規
    定不符。被告於91年1 月2 日所領退休金3,994,515 元係被
    告於58年10月15日至91年1 月1 日至台視工作32年，整個工
    作期間之對價，如該結婚日期為88年7 月9 日，則計算至91
    年1 月1 日，為2 個基數，以被告退休之月平均工資88,767
    元，應計入之婚後財產為88,767×2=177,534 元；退步言，
    如結婚日期為原告所主張83年1 月23日，則至91年1 月1 日
    為8 年期間，為8 個基數，應計入婚後財產為710,136 元。
    況以退休金性質為年老無工作之養老生活費用，如全部將之
    計算為婚後財產平均分配，而原告正值青壯之年又有高收入
    之傳銷上線工作，亦有民法第1030-1條第2 項，顯失公平之
    情形。勞保老年給付1,890.000 元部分：此部分金額係被告
    從58年10月間至台視任職投保至90年12月31日退休之對價，
    縱令計算婚後財產之始期為83年1 月23日至退休，則此段期
    間之老年給付金額為42,000元x2（基數）x8（年）=672,000
    元，惟本件兩造結婚日期為88年7 月9 日，此段期間之老年
    給付金額為42,000元x2（基數）x2.5（年）=210,000元。又
    上述退休金及老年給付，大部分之支出為保費、銀行還款，
    並無浪費或隱匿財產之情形。至保單部分，國泰人壽保單
    0000000000，係於92年12月26日始投保，保險年期為6 年，
    至93年3 月16日才2 個多月，至此時才繳第1 期505,750 元
    ，故國泰公司函覆此時保單價值為零（無），且該筆保費是
    由被告退休金及勞保老年給付之款項支付，原告主張保單價
    值為250 萬元，顯然不實在。國泰人壽保單0000000000，係
    被告之母親借被告之名義於93年3 月5 日投保，原告將之列
    入被告婚後財產顯然與事實不符。國泰人壽保單0000000000
    、0000000000及0000000000此三張保單是於91年12月11日投
    保，依國泰人壽公司函覆於93年3 月16日時保單價值分別為
    740,465 元，740,855 元，334 ,168 元 ，原告卻計算為10
    0 萬、100 萬及45萬元，顯然有誤。再者，此三張保單之保
    費是從被告退休金及勞保老年給付之款項中所給付，此部分
    與退休金及老年給付重覆，不應列入計算。又被告所有台北
    市○○街39巷34號1 、2 、3 樓於74年5 月21日之前即已興
    建完成，4 樓頂樓亦於80年以前即已加蓋，原告主張上開不
    動產出租每月高達51,500元為婚後財產，毫無根據，且依91
    年6 月26日修正民法第1017條第2 項規定，親屬編施行法第
    1 條、第6 條規定，並無溯及既往規定，原告主張出租所得
    租金，亦屬婚後財產，容有誤解。被告在86年6 月29日轉賣
    A8給潘彩萍92萬元，其中55萬元是待潘女貸款出來應給付通
    富建設公司之貸款，原告將之列入被告之婚後財產，顯與事
    實不符，而A7已成廢墟。另被告於84年3 月8 日請仲介丁○○幫忙承接車位，以40萬元成交，共虧損104 萬元，剩下
    190 萬等建物權狀下來，再向土地銀行貸款全額付給通富建
    設公司。台視股票部分只是作帳價值，該股票均無交易價值
    。原告主張被告於二分行分別於91年12月11日提領200 萬云
    云，惟此款項是被告合庫敦化分行通儲存摺提領，作為給付
    吳明娟、吳貫福及己○○之保費，被告並沒有另外三興分行
    之存摺，且此款係來自退休金及老年給付。原告主張被告於
    91年11月22日從合庫三興分行提領50萬元，此金額係定存解
    約存入，並非提領，而係存入50萬元供扣款保費，且此款項
    來源自被告退休金及老年給付。又原告未將其2003年份之汽
    車一輛之價額列入，95年1 月18日估價18萬太離譜，亦未將
    其投資克麗緹娜之632514元列入，原告於加入克緹直銷前，
    經營美容事業之每月至少5 萬元以上收入，及合會10萬元亦
    未列入等語，資為抗辯。而聲明：原告之訴及假執行之聲請
    均駁回，如受不利判決，願供擔保請准宣告免為假執行。
三、原告主張被告於83年9 月28日向原告借款30萬元，雙方約定
    於84年10月1 日前清償，被告於92年7 月15日始返還其中15
    萬元之事實，業經原告提出借據、被告向本院民事執行處之
    陳報狀為證（見補字卷第8 、13頁），被告對此亦不爭執，
    自堪信為真實。至原告主張被告尚積欠借款15萬元等情，則
    為被告所否認，並以其他債權主張抵銷及時效抗辯。經查：
（一）被告辯稱為被告美容傳銷之下線，其中(1)徐裕祥（被告之
      下線）臉部取斑費18,500元扣除美容水500 元，其中三分
      之一為被告介紹佣金6,000 元，扣除十分之一即1,800 百
      元給下線徐裕祥，淨額佣金為4,200 元。(2)尹美祥（被告
      下線徐裕祥之下線）取斑費用為20,000元扣美容水費用
      500 元，被告為介紹人，可領佣金淨額為2,600 元。(3)高
      寅地取斑費用4,600 元，此部分被告可領佣金淨額為15,
      166 元。(4)前述佣金金額經催討積欠均已逾1 年以上，加
      計1 年5 ％法定年息，總計被告應領取之佣金為23,064元
      等情，為原告所否認，被告就此亦不能舉證以實其說，被
      告以此主張抵銷，並不可取。至被告主張原告未經被告同
      意，於離婚前自家中取走純金手錶一隻（市價54,000千元
      ），七星墜項鍊一條（市價23,000元），項鍊二條（合計
      市價34,000元），戒指三只（合計市價9,900 元），純金
      領帶夾一個（市價1,500 元），共計122,400 元等情，亦
      為原告所否認，被告就此亦不能舉證以實其說，被告以此
      主張抵銷，亦不可取。被告另辯稱子女儲蓄壽險滿期金共
      計137, 500元部分，查領取滿期金既為要保人之權利，被
      告辯稱原告將滿期金據為己有，並主張抵銷云云，並不可
      取。又被告並未敘明及舉證上述保險費，係基於何種法律
      關係，為原告墊付，被告以此主張抵銷，亦不可取。
（二）原告主張上開欠款15萬元，應自83年9 月29日起至92年7
      月15日止，加計年息5 ％利息131917元〔300000×5 ％×
      （8 ＋290/365）＝131917 〕。惟按利息，其各期給付請
      求權，因五年間不行使而消滅，民法第126 條定有明文。
      本件原告係於93年7 月13日提起本件訴訟，被告就83年9
      月29日起至88年7 月12日前之利息，依民法第126 條規定
      ，為時效抗辯，應為可取。從而，原告依消費借貸關係，
      請求被告返還借款15萬元，及自88年7 月13日起至92年7
      月15日止之利息60082 元〔300000×5 ％×（4 ＋2/365
      ）＝60082 〕，及其中15萬元，自92年7 月16日起至清償
      日止，按年息5 ％計算之利息，為有理由，應予准許。
四、原告另主張兩造於83年1 月23日結婚時，原告並不知被告係
    重婚之人，兩造於93年3 月16日協議離婚，原告依民法第
    1030條之1 規定，請求兩造剩餘財產差額半數之婚後財產，
    應自83年1 月23日起算。被告則辯稱：兩造於83年1 月3 日
    上午訂婚，83年1 月23日是「訂婚補請客」，兩造係於88年
    7 月9 日公證結婚，婚後財產應自88年7 月9 日起算。經查
    ：
（一）按民法第1030條之一規定，法定財產制關係消滅時，夫妻
      剩餘財產分配請求權，係肯定家事勞動價值，認為一方在
      家操持家務，教養子女，備極辛勞，他方得無後顧之憂，
      專心發展事業，其因此所增加之財產，不能不歸功於一方
      之協力，即於法對家事勞動予以評價，以期公平，故於夫
      妻一方死亡、離婚、婚姻無效、婚姻被撤銷、改用他種財
      產制時，均有適用。
（二）查被告自82年3 月間開始與前妻丙○○間有婚姻訴訟，迄
      87年9 月22日始經判決離婚確定，兩造有於83年1 月3 日
      在雲林行訂婚儀式，之後印製喜帖，於83年1 月23日晚上
      在台北海霸王餐廳宴客三桌，有女方親友參加，現場牆上
      有掛了一個紅色雙囍的圓圈字，自83年1 月23日起，兩造
      即同住，行夫妻生活之實，並不爭執。依民法第1030條之
      一立法意旨，兩造自83年1 月23日起，既行夫妻共同生活
      之實，原告自83年1 月23日起，為家事勞動之付出，自應
      予以評價，以期公平。故不論兩造於83年1 月23日是否係
      重婚，因兩造有事實上之夫妻共同生活關係，於法即有保
      護之必要，原告主張依民法1030條之1 規定，請求兩造剩
      餘財產差額半數之婚後財產，應自83年1 月23日起算，應
      為可取。
五、原告主張分配兩造剩餘財產之差額，計算式如附表二所示，
    惟此為被告所否認。經查：
（一）原告主張台北市○○街39巷32號、34號4 樓加蓋部分，據
      證人黃金桶到庭結證稱：我是做水泥的，被告的房子有二
      棟三樓，在80年時在頂樓加蓋一層鐵屋，當時只有被告一
      個人加蓋只有一間，那是我朋友王先生幫他加蓋的，80年
      蓋好後就沒有再變動過，後來83年4 月初，我過去幫他裝
      潢，他說他朋友要來開美容院，叫我要做快一點，我幫他
      在四樓多做一間廁所、房間、地上貼磁磚、把天花板拆掉
      ，我大約做了一個多月，我當時沒有看到她太太，我不知
      道加蓋共花了多少錢等語。足證系爭39巷32號、34號4 樓
      加蓋部分，係83年1 月23日以前所為，83年4 月初，有多
      做一間廁所、房間、地上貼磁磚，及把天花板拆掉。惟原
      告就上開附合部分，迄93年7 月13日協議離婚時，價值為
      若干，並未舉證以其說，依一般物品折舊年限為五年，亦
      難認上開附合部分經十年後尚有何價值，原告主張應列入
      婚後財產，尚不可取。
（二）原告主張被告名下座落於台北市○○路○ 段678 號地下一
      樓A7、A8攤位，編號34、35車位及基地持分，被告自認於
      83年2 月28日所購，係兩造婚姻關係存續中所取得之財產
      ，屬被告婚後財產。被告則辯稱：A7已成廢墟，A8已於86
      年6 月29日轉賣給潘彩萍，編號34、35車位已於84年3 月
      8 日出售予丁○○等語。查被告就編號34、35車位出售予
      丁○○，固據被告提出買賣契約書、交款備忘錄、本票、
      收據、讓渡書為證。惟被告於94年11月17日前，僅提出被
      告立具之讓渡書為證，並表示沒有買賣契約（見本院卷第
      二宗第123 頁反面），顯有矛盾。且被告主張二個車位賣
      給丁○○230 萬元，丁○○付給被告40萬元，餘190 萬元
      貸款部分，由丁○○開立本票予許鴻基，二個車位被告只
      有付四成現金144 萬元給建設公司，還有六成沒有付，所
      以190 萬元由丁○○承接，他開本票給建設公司等語（見
      95年3 月28日言詞辯論筆錄）。然若依被告所言，已付二
      個車位四成價款144 萬元，所餘六成價款應是216 萬元（
      0000000 ÷40％×60％＝0000000）， 丁○○只付給建設
      公司190 萬元本票，被告另再付給建設公司20萬元及6萬
      元，即被告二個車位付出144 萬元，僅收回14萬元（40
      萬－20萬－6 萬＝14萬），顯違常理，且為何其中6 萬元
      有立據，20萬元則無立據，為何不一起立據？亦與證人丁○○到庭證稱：等登記完成我接著要付給建商180 萬元的
      六成即108 萬等語（見本院卷第二宗第123 頁反面），有
      所不符。被告辯稱：編號34、35車位已出售予丁○○，只
      是尚未過戶云云，自不足取。至A8攤位部分，查原告起訴
      以來，被告於94年3 月15日提出答辯（三）狀，表示83年
      2 月28日購買之地下一樓攤位及基地持分，非婚後財產，
      且其中停車位已出售予丁○○，地下室無交易價值，並提
      出83年2 月28日買賣契約及與丁○○間之讓渡書為證，而
      未曾提及其中A8攤位部分早已出售予潘彩萍（見本院卷第
      一宗第274 頁）。被告之後於94年8 月2 日答辯（四）狀
      、94年9 月15日陳述意見狀就地下攤位有所答辯時，亦未
      提及A8攤位有出售情形（見本院卷第二宗第62、129 頁）
      。被告迄94年11月17日答辯（六）狀，始辯稱已出售並登
      記給潘彩萍，並主張被告賣給她92萬元，她付被告37萬元
      ，剩下55萬，由她去貸款還給建設公司50萬元，後來她又
      拿5 萬元給被告，被告給仲介公司35800 元仲介費等語。
      惟若如被告所言，潘彩萍先付給被告37萬元，再付5 萬元
      ，為何被告僅有32萬元之付款支票，及5 萬元之收據。被
      告於95年1 月24日陳述狀主張，是先付簽約金7 萬元，其
      中32萬元是支票，餘55萬元是尾款待貸款（見本院卷第二
      宗第267 頁），則合計金額為94萬元，亦與總價92萬元不
      符。被告辯稱A8攤位已出售潘彩萍云云，亦不可取。從而
      ，被告既不能證明台北市○○路○ 段678 號地下一樓A7、
      A8攤位，編號34、35車位及基地持分，迄兩造93年7 月13
      日協議離婚時，已非實際所有權人，且台北市不動產價值
      節節昇高，為顯著事實，原告主張以被告83年2 月28日購
      買之總價589 萬元，列入剩餘財產分配，應為可取。至原
      告主張上述攤位及車位之債權190 萬元及55萬元，出賣之
      價金322 萬元，因上述買賣並不足採，自無追加計算為剩
      餘財產之必要。
（三）原告主張台視電視事業股份有限公司（下稱台視公司）股
      份14646 股部分，查台視公司股票於93年2 月29日、93年
      3 月31日之每股淨值為13.89 元、13.79 元，有台視公司
      函為證（見本院卷第一宗第218 、267 頁），原告主張以
      13.79 元計算，價值為201968元，應列入剩餘財產分配，
      亦為可取。而尚未民營化釋股完成的台視股份，為各方收
      購的目標，亦為顯著事實，被告辯稱：台視股票只有作帳
      價值，並無交易價值云云，亦不可取。
（四）原告主張附表二所示8 張國泰人壽保單部分：
１、被告除其中第5 張編號000000000 號實際要保人為戊○○○
    吳許粉外，其餘為被告投保並不爭執。查證人即國泰人壽業
    務員甲○○固到庭證稱：這份保險契約約在93年3 月初我去
    被告通化街的家送公司的雜誌，我順便跟被告及他母親提公
    司有一個高利率的保險契約，問他們要不要保，當時被告說
    他沒錢，我就問他母親他有沒有錢，戊○○○問要如何保，
    我跟她說把錢拿給我，我幫妳辦，戊○○○問我多少錢可以
    存，我跟她講100 萬元就可以存，我跟戊○○○說她年紀太
    大不能投保，但是你可以用妳兒子的名義投保，戊○○○說
    可以，我們公司規定所有的保單年齡限制被保險人不能超過
    65歲左右，否則不能投保，之後我就介紹保險契約的內容給
    他們聽，戊○○○就叫我隔天來簽約拿錢，這筆錢（000000
    0 元）是我開車載被告拿現金到國泰世華銀行存在國泰人壽
    的帳戶，這份保單因為含有定期險，被告年紀比較大，保費
    比較高，所以用他女兒的名義投保，保費比較低，這份保單
    內容的勾選是以被告為標準來填寫的，保單受益人是誰我忘
    記了，拿錢當天被告跟她媽媽都在場，我問他媽媽錢準備好
    了嗎，他媽媽說好了，我沒有特別去確認這是誰的錢，這種
    保險是二個月出一次，被告的母親後來還有再存這種保險，
    保單號碼：600 、002 、19 6這三筆都是一次拿一大筆錢繳
    清保費，這三筆是被告自己保的，因為被告的母親年紀較大
    ，我們認為超過70歲了，將來如果中途死亡，要做很多變更
    ，且要家人同意，很麻煩，所以不鼓勵用戊○○○作要保人
    ，用他兒子為名義，唯一的原因是因為戊○○○年紀太大，
    保險契約上吳宜玲的名字是我找吳宜玲來簽的，我有事先告
    訴她等語（見本院卷第二宗第122 頁反面）。查證人甲○○
    既證稱這份保單內容的勾選是以要保人即被告為標準來填寫
    ，且無法確認保費係由何人支付，被告就該筆保費係戊○○○吳許粉支付，亦不能舉證以實其說，被告辯稱非可取得該
    筆保單利益人，亦不可取。
２、查上述附表二所示8 張國泰人壽保單，其於93年3 月16日之
    保單利益如附表三所示，有國泰人壽函可考（見本院卷第二
    宗第88頁），合計金額為0000000 元，原告主張應列入剩餘
    財產分配，亦為可取。
（五）原告主張被告於91年1 月2 日向台視公司領取退休金0000
      000 元、91年1 月22日向勞保局領取老年給付0000000 元
      部分：被告對於有領取上述款項亦不爭執，且有台視公司
      函、勞保局函在卷可稽（見本院卷第一宗第218 、296 頁
      ）。惟辯稱：此為被告養老生活費用，原告正值青壯之年
      ，列入婚後財產，顯失公平，且大部分支出為保費、銀行
      還款並無浪費或隱匿財產之情形等語。查被告就其領取之
      退休金、老年給付之現金流向，業提出附表四加以敘明，
      自難認有追加計算之必要，原告主張應列入剩餘財產分配
      ，尚不可取。
（六）原告主張附表二被告在合作金庫三興分行於91年12月11日
      、92年12月26日，分別提領200 萬元及90萬元，應追加計
      算部分，原告就此誤以敦化分行明細為證，尚不可取。至
      被告在合作金庫敦化分行之帳戶，固於91年12月11日領取
      200 萬元在三興分行交易，於92年12月26日提領99萬元（
      見本院卷第一宗第252 頁）。惟被告辯稱其中200 萬元，
      係用以支付吳明娟、吳貫福、己○○91年12月11日投保之
      國泰人壽保險費，原告對有該三項保險契約，亦未爭執，
      自難認有追加計算之必要。至99萬元部分，被告就其現金
      流向固提出附表五加以說明，惟其中505750元及269252元
      ，係為被告繳納保險費，具有現金價值，原告主張追加計
      算775002元（505750＋269252＝775002），應為可取。
（七）至原告主張被告之薪資及租賃收入，扣除消費支出後，餘
      0000000 元，亦應追加計算部分。查原告就被告有該租賃
      收入並未舉證以實其說，且原告所提消費支出計算基準，
      僅是統計資料，亦難認被告實際只有該消費支出，原告主
      張應追加計算0000000 元，尚不可取。
（八）綜上，兩造於93年3 月16日協議離婚時，被告之婚後財產
      有：１、台北市○○路○ 段678 號地下一樓A7、A8攤位，
      編號34、35車位及基地持分為589 萬元。２、安泰銀行存
      款43575 元、合作金庫敦化分行存款43元。３、台視公司
      股份201968元。４、國泰人壽保單價值0000000 元。５、
      合作金庫敦化分行775002元。合計為00000000元（00000
      00＋43575 ＋43＋201968＋0000000 ＋775002＝00000000
      ）。
（九）至原告主張其婚後財產部分，有存款、股票、保單（詳附
      表二所示），合計979569元。被告對於上述財產價值並不
      爭執，惟辯稱：原告未將其2003年份之汽車價額列入，亦
      未將其投資克麗緹娜之632514元、經營美容事業每月至少
      5 萬元收入，及合會10萬元列入等語。原告則主張積分屬
      於學生，美容收入及會款已作為生活費用等語。查兩造對
      於原告所有2003年份之車號2893-DF 福特汽車，係以40萬
      元買入，並不爭執。迄93年3 月16日兩造協議離婚時，原
      告主張因有擦撞，且折價一年，應折15萬元，並提出估價
      單為證。經核應屬相當，故應追加計算原告所有該車之價
      值25 萬 元。其餘被告就其所辯美容收入、佣金及會款，
      原告有不當處分或隱匿乙節，並未舉證以實其說，且被告
      投資上述股票及保單，本須具有相當資本，被告辯稱應追
      加計算美容收入、佣金及會款云云，亦不可取。從而，兩
      造於93 年3月16日協議離婚時，原告之婚後財產有
      0000000 元（979569＋250000＝0000000）。
（十）綜上，兩造於93年3 月16日協議離婚時，被告之婚後財產
      有00000000元，原告之婚後財產有0000000 元，依民法第
      10 30 條之一第一項規定計算，原告得請求雙方剩餘財產
      差額之一半為0000000 元。（00000000＋0000000 ＝0000
      0000，00000000÷2 ＝0000000 ，0000000 －0000000 ＝
      0000000）。 又原告取得雙方剩餘財產差額之一半，已足
      以肯定其為家事勞動之價值，尚難認有調整為三分之二之
      必要，原告主張應調整分配比例為三分之二，尚不可取。
六、從而，原告依消費借貸關係，請求被告返還借款15萬元，及
    自88年7 月13日起至92年7 月15日止之利息60082 元，合計
    210082元，及其中15萬元，自92年7 月16日起至清償日止，
    按年息5 ％計算之利息，為有理由，應予准許。原告另依民
    法第1030條之一第一項規定計算，請求被告給付分配之剩餘
    財產差額0000000 元，及自起訴狀繕本送達翌日即93年8 月
    18日起至清償日止，按年息5 ％計算之利息，亦屬有據，應
    予准許。逾此部分之請求，為無理由，應予駁回。
七、因本案事證已臻明確，兩造其餘主張陳述及所提之證據，均
    毋庸再予審酌，附此敘明。
八、假執行之宣告：兩造陳明願供擔保，聲請宣告假執行或免為
    假執行，經核原告勝訴部分，合於法律規定，爰分別酌定相
    當之擔保金額宣告之；原告其餘假執行之聲請，因訴之駁回
    而失所依據，不予准許。
九、結論：原告之訴為一部有理由，一部無理由，依民事訴訟法
    第79條、第390 條第2 項、第392 條第2 項，判決如主文。
中    華    民    國    95    年    4     月    14    日
                  家事庭 法  官  李慈惠
以上正本係照原本作成。
如對本判決上訴，須於判決送達後20日內向本院提出上訴狀。
中    華    民    國    95    年    4     月    14    日
                         書記官  巫玉媛


司法院資訊處製作；財團法人民間司法改革基金會備份。
